臺灣苗栗地方法院民事判決　　　　　　　 99年度訴字第136號
原　　　告　徐中武
被　　　告　徐浩雄
　　　　　　傅徐富英
　　　　　　林秀珠
　　　　　　林秀蘭
　　　　　　林裕南
兼前列一人
訴訟代理人　林賢浪
被　　　告　林賢信
　　　　　　徐明光
　　　　　　徐美英
　　　　　　徐頊檀
前列　一人
訴訟代理人　吳蓉貞
被　　　告　張陳玉蘭
　　　　　　張琬如
前列　二人
共　　　同
訴訟代理人　陳政煒
被　　　告　楊徐祝英
　　　　　　劉徐玉英
上列當事人間請求分割共有物事件，本院於民國100 年1 月25日
言詞辯論終結，判決如下：
    主  文
兩造共有坐落苗栗縣造橋鄉○○段1200、1201、1375地號土地應
予合併分割，分割方法如下：如附圖所示編號1200-A、面積1654
.10 平方公尺土地分歸被告張琬如及張陳玉蘭取得，並按應有部
分比例各二分之一保持共有；編號1200-B、面積3308.20 平方公
尺土地分歸原告徐中武及被告徐浩雄取得，並按應有部分比例各
二分之一保持共有；編號1200-C、面積13232.79平方公尺土地，
應予變賣，所得價金按附表二所示價金分配比例分配之。
原告其餘之訴駁回。
訴訟費用由兩造按附表一所示比例負擔。
    事實及理由
一、除被告徐浩雄外之其餘被告經合法通知，均未於最後言詞辯
    論期日到場，核無民事訴訟法第386 條各款所列情形，爰依
    原告之聲請，由其一造辯論而為判決。
二、原告主張：坐落苗栗縣造橋鄉○○段1200、1201、1375地號
    、地目均為林、面積依序為9636.25 平方公尺、410.37 平
    方公尺、8148.48 平方公尺土地（下稱系爭土地）為兩造所
    共有，各共有人之應有部分如附表一所示。因系爭土地之共
    有人間並無不能分割之約定，亦無因物之使用目的而不能分
    割之情形，爰依法請求將系爭土地予以裁判分割。分割方法
    為將系爭三筆土地予以合併分割，如苗栗縣竹南地政事務所
    99 年12 月31日之複丈成果圖（下稱附圖）所示編號1200-A
    面積1654.10 平方公尺土地分歸被告張琬如、張陳玉蘭取得
    保持共有，編號1200 -B 面積3308.20 平方公尺土地分歸原
    告徐中武、被告徐浩雄取得保持共有，編號1200-C面積
    13232.79 平 方公尺土地分歸其餘被告即被告傅徐富英、林
    秀珠、林秀蘭、林裕南、林賢浪、林賢信、徐明光、徐美英
    、徐頊檀、楊徐祝英、劉徐玉英等11人取得保持共有。又系
    爭土地共有人之一林賢德業已死亡，被告林裕南為其法定繼
    承人，尚未辦妥繼承登記，爰一併請求被告林裕南就系爭土
    地辦理繼承登記。並聲明：(一)被告林裕南應就被繼承人林賢
    德所有系爭土地應有部分各1/55辦理繼承登記。(二)兩造共有
    之系爭土地應予合併分割，分割方法：如附圖所示編號12
    00-A面積1654.1平方公尺由被告張琬如、張陳玉蘭共有；編
    號1200 -B 面積3308.2平方公尺由原告徐中武、被告徐浩雄
    共有；編號1200-C面積13232.79平方公尺由被告傅徐富英、
    林秀珠、林秀蘭、林裕南、林賢浪、林賢信、徐明光、徐美
    英、徐頊檀、楊徐祝英、劉徐玉英等11人共有。
三、被告徐浩雄同意原告之分割方案。被告張琬如、張陳玉蘭則
    希望分得如附圖所示編號1200-B所在位置，保持共有。被告
    徐頊檀亦希望分得1200-B所在位置。被告林賢信、林裕南則
    對分割方法無意見。其餘被告則未曾到庭爭執亦未提出書狀
    作何聲明或陳述。
四、按各共有人除因物之使用目的不能分割，或契約訂有不分割
    之期限者外，得隨時請求分割共有物，民法第823 條第1項
    前段定有明文。本件原告主張系爭三筆土地為兩造所共有，
    各人於各該土地之應有部分比例如附表一所示（被告林裕南
    業已辦畢繼承登記），各共有人間就系爭土地並無不分割之
    約定，亦無因物之使用目的致不能分割，且兩造就分割方法
    無法達成協議等情，業據提出土地登記謄本、地籍圖為證，
    並為被告所不爭執，堪信為真實。則原告訴請本院裁判分割
    系爭土地，即屬正當，應予准許。
五、次按共有物之分割，依共有人協議之方法行之。分割之方法
    不能協議決定，或於協議決定後因消滅時效完成經共有人拒
    絕履行者，法院得因任何共有人之請求，命為下列之分配：
    一、以原物分配於各共有人。但各共有人均受原物之分配顯
    有困難者，得將原物分配於部分共有人。二、原物分配顯有
    困難時，得變賣共有物，以價金分配於各共有人；或以原物
    之一部分分配於各共有人，他部分變賣，以價金分配於各共
    有人。以原物為分配時，因共有人之利益或其他必要情形，
    得就共有物之一部分仍維持共有，民法第824 條第1 、2 、
    4 項亦分別定有明文。再按法院裁判分割共有物，除應斟酌
    共有人之利害關係及共有物之性質外，尚應斟酌共有物之價
    格、經濟效用以及全體共有人之利益等公平決之。又分割共
    有物係以消滅共有關係為目的，故法院於裁判分割共有土地
    時，除因該土地內部分土地之使用目的不能分割（如共同使
    用之道路）或部分共有人明示仍願維持共有關係等情形外，
    應將土地分配與各共有人單獨所有，不得創設新的共有關係
    。另按每宗耕地分割後每人所有面積未達0.25公頃者，不得
    分割；但因購置毗鄰耕地而與其耕地合併者，得為分割合併
    ；同一所有權人之二宗以上毗鄰耕地，土地宗數未增加者，
    得為分割合併，農業發展條例第16條第1 項第1 款定有明文
    。
六、經查，系爭三筆土地之地目均為林，使用地類別均為農牧用
    地，使用分區均為山坡地保育區，此有土地登記謄本附卷可
    稽，是系爭土地係屬農業發展條例第3 條第11款所稱之「耕
    地」無疑，則其分割自應受到同條例第16條所定之最小面積
    0.25公頃即2,500 平方公尺之限制。惟系爭三筆土地既為兩
    造共有，共有人數及應有部分比例均相同，地界毗鄰，使用
    分區及使用性質亦相同，倘分割後之土地宗數未逾三筆，依
    前開農業發展條例第16條第1 項第1 款之規定，即得為合併
    分割，且不受上開最小面積之限制。除此以外，系爭三筆土
    地並不符合農業發展條例第16條第1項但書所定其餘各款情
    形，而於分割後得不受0.25公頃之限制，此亦據苗栗縣竹南
    地政事務所函覆本院在卷（見卷第154 頁）。再查，系爭三
    筆土地大致成東西向長條形，屬山坡地地形，其上並無建物
    ，部分土地種有柚子樹，其餘土地為竹子、雜草遍布，目前
    任意耕作。兩造共同祖厝並不在系爭土地上，而係在系爭12
    00、1201地號土地南邊之其他土地上等情，業經本院會同兩
    造及苗栗縣竹南地政事務所人員至現場履勘屬實，製有勘驗
    筆錄在卷可參，且為兩造所不爭執，復有原告提出之現場照
    片在卷足憑。又原告及被告徐浩雄、被告張陳玉蘭及張琬如
    於本院審理中均表明願就分得部分繼續維持共有，其餘被告
    傅徐富英等11人並未表明願於分割後繼續與他共有人維持共
    有，揆諸前揭說明，倘欲原物分割，除得分配與原告及被告
    徐浩雄、被告張陳玉蘭及張琬如繼續共有外，本院不得為之
    創設新的共有關係。本院斟酌系爭土地之地形地貌、土地使
    用現況、兩造應有部分比例所占之面積、共有人之分配意願
    ，並須符合前開農業發展條例之規定等情狀，認為系爭土地
    應予合併分割為宜；而分割線則應採取南北向，分割為3 筆
    土地，由東向西依序將附圖編號1200-A面積1654.10 平方公
    尺土地分歸被告張陳玉蘭、張琬如取得保持共有、編號1200
    -B面積3308.20 平方公尺土地分歸原告及被告徐浩雄取得保
    持共有，符合該等共有人欲採行原物分配之意願，以維護共
    有人之利益。至所餘編號1200-C面積13232.79平方公尺土地
    則因其餘被告傅徐富英等11人並未表明願就分得部分再與其
    他共有人維持共有，本院自不得為之創設新的共有關係，然
    若將之分割為單獨所有，則將導致各共有人分得部分面積未
    達農業發展條例所定最小面積，而有原物分配之困難，是該
    部分土地應予以變價分割為當，所得價金則按附表二所示之
    價金分配比例分配之。爰判決如主文第1 項所示。
七、至原告主張系爭土地共有人之一林賢德業已死亡，被告林裕
    南為其法定繼承人，尚未辦妥繼承登記，爰一併請求被告林
    裕南就系爭土地辦理繼承登記云云，惟查，被告林裕南業於
    99年4 月19日就其被繼承人林賢德所有系爭土地應有部分
    1/55辦妥繼承登記，有系爭土地登記謄本在卷可稽，是原告
    此部分之請求，即無必要，應予駁回。爰判決如主文第2 項
    所示。
八、訴訟費用負擔之依據：民事訴訟法第80條之1 。
中    華    民    國  100     年    2     月    25    日
                        民事庭法  官  楊中琪
以上正本係照原本作成。
如對本判決上訴，須於判決送達後20日內向本院提出上訴狀。
如委任律師提起上訴者，應一併繳納上訴審裁判費。
                              書記官  李曉君
中    華    民    國  100     年    2     月    25    日
附表一：
┌──┬───────┬───────┬─────┐
│編號│ 共  有  人   │應有部分比例  │  備  註  │
├──┼───────┼───────┼─────┤
│ 1  │ 徐中武       │    1/11      │          │
├──┼───────┼───────┼─────┤
│ 2  │ 楊徐祝英     │    1/11      │          │
├──┼───────┼───────┼─────┤
│ 3  │ 徐美英       │    1/11      │          │
├──┼───────┼───────┼─────┤
│ 4  │ 傅徐富英     │    1/11      │          │
├──┼───────┼───────┼─────┤
│ 5  │ 劉徐玉英     │    1/11      │          │
├──┼───────┼───────┼─────┤
│ 6  │ 徐明光       │    3/22      │          │
├──┼───────┼───────┼─────┤
│ 7  │ 張陳玉蘭     │    1/22      │          │
├──┼───────┼───────┼─────┤
│ 8  │ 林裕南       │    1/55      │          │
├──┼───────┼───────┼─────┤
│ 9  │ 林賢浪       │    1/55      │          │
├──┼───────┼───────┼─────┤
│ 10 │ 林賢信       │    1/55      │          │
├──┼───────┼───────┼─────┤
│ 11 │ 林秀蘭       │    1/55      │          │
├──┼───────┼───────┼─────┤
│ 12 │ 林秀珠       │    1/55      │          │
├──┼───────┼───────┼─────┤
│ 13 │ 徐頊檀       │    3/22      │          │
├──┼───────┼───────┼─────┤
│ 14 │ 張琬如       │    1/22      │          │
├──┼───────┼───────┼─────┤
│ 15 │ 徐浩雄       │    1/11      │          │
└──┴───────┴───────┴─────┘
附表二：
┌──┬───────┬───────┬──────┬─────┐
│編號│ 共  有  人   │原應有部分比例│價金分配比例│  備  註  │
├──┼───────┼───────┼──────┼─────┤
│ 1  │ 楊徐祝英     │    1/11      │   10/80    │          │
├──┼───────┼───────┼──────┼─────┤
│ 2  │ 徐美英       │    1/11      │   10/80    │          │
├──┼───────┼───────┼──────┼─────┤
│ 3  │ 傅徐富英     │    1/11      │   10/80    │          │
├──┼───────┼───────┼──────┼─────┤
│ 4  │ 劉徐玉英     │    1/11      │   10/80    │          │
├──┼───────┼───────┼──────┼─────┤
│ 5  │ 徐明光       │    3/22      │   15/80    │          │
├──┼───────┼───────┼──────┼─────┤
│ 6  │ 林裕南       │    1/55      │    2/80    │          │
├──┼───────┼───────┼──────┼─────┤
│ 7  │ 林賢浪       │    1/55      │    2/80    │          │
├──┼───────┼───────┼──────┼─────┤
│ 8  │ 林賢信       │    1/55      │    2/80    │          │
├──┼───────┼───────┼──────┼─────┤
│ 9  │ 林秀蘭       │    1/55      │    2/80    │          │
├──┼───────┼───────┼──────┼─────┤
│ 10 │ 林秀珠       │    1/55      │    2/80    │          │
├──┼───────┼───────┼──────┼─────┤
│ 11 │ 徐頊檀       │    3/22      │   15/80    │          │
└──┴───────┴───────┴──────┴─────┘